【裁判字號】    98,交聲,1933
【裁判日期】    980814
【裁判案由】    聲明異議
【裁判全文】
臺灣臺中地方法院交通事件裁定        98年度交聲字第1933號
原處分機關  交通部公路總局臺中區監理所
異  議  人
即受處分人  甲○○
上列受處分人因違反道路交通管理處罰條例案件，對於交通部公
路總局臺中區監理所於民國98年5 月21日所為之裁決（中監違字
第裁60-HC0000000號裁決書)， 聲明異議，本院裁定如下：
    主    文
原處分關於罰鍰新臺幣肆萬玖仟伍佰元部分撤銷。
前項撤銷部分，甲○○不罰。
    理    由
一、原處分機關略以：異議人即受處分人甲○○（下稱受處分人
    ）於民國97年4 月24日21時59分許，駕駛車牌號碼P2-6152
    號自小客車在臺中縣梧棲鎮○○路與港埠路口，因「經行為
    人同意接受警方酒精濃度檢測呼氣中酒精含量達1.16MG/L」
    違規，經臺中縣警察局清水分局依違反道路交通管理處罰條
    例第35條第1 項舉發。本案緩起訴已於98年5 月19日期滿，
    原處分機關遂於98年5 月21日以中監違字第裁60-HC0000000
    號裁決書，處以罰鍰新臺幣（下同）49500 元，吊扣駕駛執
    照12個月，施以道安講習，於法並無違誤等語。
二、聲明異議意旨略以：受處分人上開交通違規行為，業經臺灣
    臺中地方法院檢察署檢察官為緩起訴處分，並已向中華民國
    得勝者教育協會支付7 萬元之處分金，依行政罰法第26條一
    事不二罰之規定，原處分機關不應再裁處49500 元之罰鍰，
    請求撤銷原處分關於罰鍰之處分等語。
三、按汽車駕駛人，駕駛汽車經測試檢定有酒精濃度超過規定標
    準之情形者，處新臺幣一萬五千元以上六萬元以下罰鍰，並
    當場移置保管該汽車及吊扣其駕駛執照一年；因而肇事致人
    受傷者，並吊扣其駕駛執照二年；致人重傷或死亡者，吊銷
    其駕駛執照，並不得再考領，道路交通管理處罰條例第35條
    第1 項第1 款固有明文。惟95年2 月5 日正式施行之行政罰
    法第26條規定：「一行為同時觸犯刑事法律及違反行政法上
    義務規定者，依刑事法律處罰之。但其行為應處以其他種類
    行政罰或得沒入之物而未經法院宣告沒收者，亦得裁處之。
    前項行為如經不起訴處分或為無罪、免訴、不受理、不付審
    理之裁判確定者，得依違反行政法上義務規定裁處之。」該
    條立法理由明確揭示：「一行為同時觸犯刑事法律及違反行
    政法上義務規定時，由於刑罰與行政罰同屬對不法行為之制
    裁，而刑罰之懲罰作用較強，故依刑事法律處罰，即足資警
    惕時，實無一事二罰再處行政罰之必要。且刑事法律處罰，
    由法院依法定程序為之，較符合正當法律程序，應予優先適
    用。但罰鍰以外之沒入或其他種類行政罰，因兼具維護公共
    秩序之作用，為達行政目的，行政機關仍得併予裁處，故為
    第一項但書規定。二前述行為如經檢察官為不起訴處分或法
    院為無罪、免訴、不受理或不付審理（少年事件）之裁判確
    定，行政罰之裁處即無一事二罰之疑慮，故第二項規定此時
    仍得依違反行政法上義務之規定裁處。」亦即一行為同時造
    成刑罰法律與行政秩序罰規定發生競合適用之關係時，基於
    「一事不二罰」之法理，經由立法程序確立應以刑罰優先為
    原則，避免行為人承受過度且重複之處罰其理益明。是以前
    揭行政罰法中刑事法律處罰優先且不再處以行政秩序罰之目
    的，既係因為行為人已接受刑罰而足資警惕，且已發生懲罰
    之作用，即無使行為人陷於雙重處罰之不利益，則關於刑事
    法律處罰之範圍自應採取實質認定，凡刑事實體法或程序法
    中所規定客觀上剝奪行為人生命、自由、財產權利，主觀上
    亦因制裁之嚴厲性、痛苦性，其強度足以造成心理強制而間
    接達成矯正教化目的之處遇手段，皆應納入其中，而不以形
    式上符合刑法第32條至第34條所定主刑及從刑種類者為限，
    始與前揭法律規範之意旨相符。
四、經查：
（一）本件受處分人上開酒後駕車之行為，除構成道路交通管理
      處罰條例第35條第1 項第1 款之交通違規事由外，亦已合
      於刑法第185 條之3 服用酒類不能安全駕駛動力交通工具
      而駕駛罪之構成要件，臺灣臺中地方法院檢察署檢察官於
      斟酌受處分人之前科素行、犯罪情節及公共利益之維護後
      ，認以緩起訴處分為適當，乃於97年4 月27日以97年度速
      偵字第1980號為緩起訴處分，並於處分書中載明緩起訴期
      間為1 年，受處分人應於收受緩起訴處分執行命令通知書
      後2 個月內，向社團法人中華民國得勝者教育協會支付7
      萬元，受處分人並已於97年7 月14日支付完畢，前開緩起
      訴處分並於98年5 月19日期滿在案等情，有臺灣臺中地方
      法院檢察署檢察官緩起訴處分書、中華民國得勝者教育協
      會台中辦公室收據、臺灣高等法院被告前案紀錄表在卷可
      稽。
（二）依上可知，受處分人前開違反刑事法律禁止規範之犯罪事
      實既已明確，僅因檢察官採取緩起訴處分之替代性刑事處
      遇手段，未將該案逕行起訴或聲請簡易判決處刑，致其後
      適用之刑事訴訟程序有所區別，然就受處分人負有包括支
      付一定金額予檢察官指定機構在內之義務觀察，其如未能
      確實履行義務，依刑事訴訟法第253 條之3 第1 項第3 款
      之規定，受處分人將遭受撤銷緩起訴處分之不利益；反之
      ，倘其確實遵守並履行各項緩起訴條件，除非合於刑事訴
      訟法第260 條所定情形之一，否則受處分人即無再就同一
      案件遭受刑事訴追之虞。是以，檢察官所課以受處分人之
      上開負擔，雖非「刑罰」，但性質上可以說是實質的制裁
      ，並且對受處分人之權利也造成影響，已產生實質刑罰之
      效果，而與不具任何制裁或處罰作用之不起訴處分，迥不
      相同。再者，行政罰法第26條第2 項乃例外得裁處行政秩
      序罰之補充規定，參諸該條文係將「不起訴處分」、「無
      罪」、「免訴」、「不受理」、「不付審理」等不能證明
      刑事被告犯罪或未曾使其實際接受刑罰之情形逐一臚列，
      顯然與該條第1 項所指發生處罰競合之前提要件不同，故
      明定有該條第2 項所列情形者，仍應依違反行政法上義務
      規定裁處。是以行政罰法第26條第2 項既未將緩起訴處分
      列舉其中，本於「例外規定從嚴解釋」之法理，亦不應將
      條文中「不起訴處分」之範圍，擴及於性質並非完全相同
      之「緩起訴處分」。本件緩起訴處分既非不能證明受處分
      人之犯罪事實，且有支付一定金額之實質處罰，自與上開
      行政罰法第26條第2 項列舉之不起訴處分等情形迥然有別
      ，仍無從遽為比擬而為相同之處置。如若不然，則刑事被
      告如經法院循審判程序判處罰金或得以易科罰金之拘役或
      有期徒刑，均得以援用行政法罰第26條第1 項之規定，免
      於處以行政秩序罰之雙重不利益；至於藉由緩起訴處分而
      節省司法資源者，在基於實質懲罰目的而其財產權遭受剝
      奪之餘，卻仍需繳納一定金額之行政罰鍰，其結果勢必降
      低刑事被告接受緩起訴處分之意願，而與訂定緩起訴處分
      以替代繁複刑事審判程序之制度性機能相悖。
（三）綜上，受處分人因駕駛汽車經測試檢定有酒精濃度超過規
      定標準部分，另犯刑法第185 條之3 之公共危險罪，並經
      臺灣臺中地方法院檢察署檢察官以97年度速偵字第1980號
      為緩起訴處分確定，並已執行完畢，依行政罰法第26條第
      1 項前段規定，即無再依道路交通管理處罰條例第35條第
      1 項第1 款裁處行政罰鍰之餘地，加以受處分人依前開緩
      起訴處分書所繳納之捐款金額已逾道路交通管理處罰條例
      第92條第4 項所訂最低罰鍰基準規定，原處分機關亦無從
      再依該條例第35條第8 項規定，裁決受處分人繳納任何罰
      鍰。從而，受處分人就此部分聲明異議，非無理由，原處
      分就此部分處分應予撤銷，另由本院為受處分人不罰之諭
      知。
（四）至於原處分關於吊扣駕駛執照12個月及施以道安講習部分
      ，則係預防將來再犯危險之管制罰，而有別於前揭針對已
      發生違規事實科處罰鍰之行政秩序罰，屬行政罰法第26條
      第1 項但書所稱之「其他種類行政罰」，原處分機關仍得
      依法予以裁處，受處分人就此部分並未聲明異議，併此敘
      明。
五、據上論斷，應依道路交通管理處罰條例第87條第2 項，道路
    交通案件處理辦法第20條，裁定如主文。
中    華    民    國    98    年    8     月    14    日
                  交通法庭  法  官  莊嘉蕙
以上正本證明與原本無異。
如不服本裁定應於送達後五日內向本院提出抗告狀。
                            書記官  陳怡臻
中    華    民    國    98    年    8     月    14    日


司法院資訊處製作；財團法人民間司法改革基金會備份。
